【裁判字號】    97,訴,939
【裁判日期】    970729
【裁判案由】    第三人異議之訴
【裁判全文】
臺灣高雄地方法院民事判決               97年度訴字第939號
原      告  浩成農牧生技有限公司
法定代理人  甲○○
訴訟代理人  徐建光律師
被      告  兆豐國際商業銀行股份有限公司高雄分公司
法定代理人  丙○○
訴訟代理人  丁○○
被      告  蓬萊環生科技股份有限公司
法定代理人  戊○○
上列當事人間請求第三人異議之訴事件，經本院於民國97年7 月
8日言詞辯論終結，判決如下：
    主      文
原告之訴駁回。
訴訟費用由原告負擔。
    事實及理由
一、本件被告蓬萊環生科技股份有限公司（下稱蓬萊公司）經合
    法通知未於言詞辯論期日到場，經核無民事訴訟法第386 條
    各款所列情形，爰依原告之聲請，由其一造辯論而為判決。
二、本件原告起訴主張伊於民國95年3 月24日與被告蓬萊公司就
    其廠內廢酸貯存桶20個及配電設備等（TK05、TK06、TK07、
    TK08 、96C026 、12 0C027、120C011） 訂立附買回條件之
    動產買賣契約，並將上開標的再以每月租金新台幣（下同）
    60,000元出租予被告蓬萊公司而以此間接占有以代交付，後
    因該契約所附買回條件未附期限，故伊於95 年7月31日乃定
    期催告被告蓬萊公司是否行使其買回權而未果，嗣雙方於96
    年1 月26日就此乃簽署協議書而合意自當日起終止上開標的
    物之租賃關係，被告蓬萊公司並同意伊取回上開標的物，詎
    伊於96年3 月26日前往欲拆遷取回上開標的物時，始發現該
    等物品已於同月經被告兆豐國際商業銀行股份有限公司高雄
    分行（下稱兆豐銀行）聲請對被告蓬萊公司為強制執行而為
    鈞院民事執行處以96年度執字第24972 號強制執行事件予以
    查封在案，而上開屬伊所有之標的物中之綠色廢酸貯存桶1
    個（即TK-1、TK-2旁之該座）、配電設備1 組並未經被告兆
    豐銀行設定動產抵押權，伊自有足以排除上開強制執行之權
    利而得於上開強制執行程序終結前對被告提起第三人異議之
    訴，為此爰依強制執行法第15條之規定，聲明請求判令鈞院
    96年度執字第24972 號強制執行事件就前開綠色廢酸貯存桶
    1 個（原財產編號120C027） 及配電設備1 組（原財產編號
    120C011 ，含變壓器4 個、配電盤6 個）所為之強制執行程
    序應予撤銷。
三、被告則以系爭廢酸貯存桶、配電設備等物早於92年10月30日
    即由被告蓬萊公司將之與其他設備併同設定動產抵押予伊之
    被合併消滅銀行交通銀行而為借款，其前者即動產擔保交易
    登記標的物明細表內標的物名稱「儲槽設備」項下編號TK-1
    3 所示之該座桶體，後者即該明細表標的物名稱「水電儀電
    設備」項下之全部設備，而原告與被告蓬萊公司之上開交易
    係屬融資性租賃之「售後租回」而非單純之買賣，故其並無
    從依信託占有之方式就系爭標的物取得所有權人之權利，且
    縱認其等間之交易係構成有效之買賣行為，惟被告蓬萊公司
    所為業已違反動產抵押契約第6 條不得出售之約定，伊自得
    依動產擔保交易法第17條規定占有抵押物逕行拍賣受償，原
    告至多應僅得向被告蓬萊公司請求損害賠償，其並無足以排
    除上開強制執行之權利等語為辯，並聲明求為判決駁回原告
    之訴。
四、兩造不爭執之事項：
  (一)、原告於95年3 月24日與被告蓬萊公司就其廠內廢酸貯存桶
      20個及配電設備（TK05、TK06、TK07、TK08、96C026、12
      0C027 、120C011） 訂立附買回條件之動產買賣契約，並
      再將上開標的出租予被告蓬萊公司，後原告於95年7 月31
      日乃定期通知被告蓬萊公司是否行使買回權未果，嗣雙方
      於96年1 月26日簽署協議書而合意自當日起終止上開標的
      物之租賃關係，被告蓬萊公司並同意原告取回上開標的物
      。
  (二)、被告蓬萊公司於92年10月30日與被告兆豐銀行之被合併消
      滅銀行交通銀行就含廢酸回收系統儀器設備、儲槽設備（
      TK01/02 、TK04/05 、TK06、TK07、TK13）、水電儀電設
      備（含儀控設備、電信設備、廣播設備、避雷設備在內之
      高低壓電氣設備工程、柴油緊急發電機、消防泵浦）、廢
      酸回收系統設備等物訂立期限自92年1 月23日起至107 年
      1 月23日止之動產抵押契約，且經經濟部工業局為動產抵
      押登記完畢，後被告兆豐銀行乃於96年3 月16日聲請對被
      告蓬萊公司為強制執行，並經本院執行處以96年度執字第
      24972 號執行事件就該公司所有之不動產及廠內上開動產
      抵押標的為查封。
五、本院就兩造必要之爭點所為之判斷：
  (一)、被告蓬萊公司廠內TK08後方已無編號標示之系爭綠色槽體
      是否即為上開動產抵押契約中之TK13？
      被告蓬萊公司於92年10月30日與被告兆豐銀行之被合併消
      滅銀行交通銀行就含廢酸回收系統儀器設備、儲槽設備（
      TK01/02 、TK04/05 、TK06、TK07、TK13）、水電儀電設
      備（含儀控設備、電信設備、廣播設備、避雷設備在內之
      高低壓電氣設備工程、柴油緊急發電機、消防泵浦）、廢
      酸回收系統設備等物訂立期限自92年1 月23日起至107 年
      1 月23日止之動產抵押契約，且經經濟部工業局為動產抵
      押登記完畢已如上述，而上開儲槽設備中之TK13之規格及
      型式乃為「TK13 CS 桶r 加Epojy Lining ID7500mm*H8000
      mm 1SET 」，此有動產擔保交易登記標的物明細表在卷可
      憑（91頁），另「TK13 CS 桶加Epojy Lining*1SET 」（
      尺寸：ID7500mm*H8000、總重量：16900kg） 併同TK01/0
      2 （尺寸均為ID7500mm*H8000）/04/05/06 （尺寸均為ID
      3000mm*H5500）/07 （尺寸為ID4000mm*H8000）等桶槽，
      係被告蓬萊公司於91年間向達家玻璃膠股份有限公司（下
      稱達家公司）所訂購，其預定施作及完成期間與TK01/02
      均為91年12月16日至92年4 月7 日乙節，此有工程承攬合
      約書等件附卷可憑，（131 頁以下），而位於TK 4、TK5
      、TK6 、TK7 、TK8 等棕色槽體後方之系爭無標示綠色槽
      體，與同處後方併排之綠色TK1 、TK 2應係同一尺寸規格
      、同一型式乙情，亦經達家公司人員即證人盧俊興到庭具
      結證述在卷，且有現場照片等件附卷為憑，是系爭外無編
      號標示之綠色槽體既係與同色、同規格、型式之TK1 、TK
      2 槽體併列於不同規格之TK 4等棕色槽體後方而自成一整
      體區域，且依上開工程施作時程所示亦均係於同一時期開
      工及完成，以該區域之槽體並無經拆卸而殘留有空地之情
      形，且其現場數量除有不同規格之TK8 外，與被告兆豐公
      司為動產抵押登記之明細編號所示數量亦為相同，系爭外
      無編號標示之綠色槽體自應為上開動產抵押契約中之TK13
      ，其自屬上開動產抵押範圍內之標的物至明。
  (二)、上開動產抵押契約中之水電儀電設備是否即為原告買賣契
      約中之配電設備（120C011）？
      查系爭配電設備係由中興友聯所製作，並由裕旻機電公司
      於92年7月25日為竣工測試，後並由之承攬為維護、保養
      等工作乙情，此經裕旻機電公司人員即證人乙○○到庭具
      結證述在卷，且有檢驗測試成果報告書等件附卷可稽（
      155頁以下），而被告蓬萊公司於向被告兆豐銀行之被合
      併消滅銀行交通銀行為上開動產抵押貸款前，乃委由中華
      徵信所企業股份有限公司為財產時值鑑價報告，並於92年
      8月26日為現場勘估，且該報告並附有水電儀電設備(一)、
      (二)、(三)等照片（卷第101、102頁）乙節，此有該財產時值
      鑑價報告乙件在卷可憑（95頁以下），另上開財產時值鑑
      價報告所附之水電儀電設備(一)、(二)照片所示之機電設備，
      經核乃與原告所提出並主張為配電設備（120C011）之內
      容物即變壓器、配電盤等物（卷第63頁）之外觀均屬相同
      ，亦經本院核閱無訛，是系爭配電設備既係於被告蓬萊公
      司向交通銀行為動產抵押擔保前即已完成，且原告所指之
      配電設備（120C011）原即與上開動產抵押契約中之水電儀
      電設備相符，衡以被告蓬萊公司既以廠內幾為全部之設備
      為動產抵押以貸取金錢，而其廠內復無其它與此相同之另
      套儀電設備，顯見原告所指之系爭配電設備（120C011）
      即應為上開動產抵押契約中之水電儀電設備，其自亦屬上
      開動產抵押範圍內之標的物至明。
  (三)、原告就系爭標的物得否請求排除上開強制執行程序？
      按「稱動產抵押者，謂抵押權人對債務人或第三人不移轉
      占有而就供擔保債權人之動產設定動產抵押權，於債務人
      不履行契約時，抵押權人得占有抵押物，並得出賣，就其
      賣得價金優先於其他債權而受清償之交易」、「債務人不
      履行契約或抵押物被遷移、出賣、出質、移轉或受其他處
      分，致有害於抵押權之行使者，抵押權人得占有抵押物。
      前項之債務人或第三人拒絕交付抵押物時，抵押權人得聲
      請法院假扣押，如經登記之契約載明應逕受強制執行者，
      得依該契約聲請法院強制執行之」，動產擔保交易法第15
      條、第17條分別定有明文。查原告於上開時日乃與被告蓬
      萊公司就其廠內廢酸貯存桶20個及配電設備（TK05、TK06
      、TK07、TK08、96C026、12 0C027、120C011） 訂立附買
      回條件之動產買賣契約，並再將上開標的出租予被告蓬萊
      公司，後原告於95年7 月31日乃定期通知被告蓬萊公司是
      否行使買回權未果，嗣雙方於96年1 月26日簽署協議書而
      合意自當日起終止上開標的物之租賃關係，被告蓬萊公司
      並同意原告取回上開標的物，而被告蓬萊公司與交通銀行
      就上開標的物於簽訂動產抵押契約後，業經經濟部工業局
      為動產抵押登記完畢，後被告兆豐銀行乃於96年3 月16日
      聲請對被告蓬萊公司為強制執行，並經本院執行處以96年
      度執字第24972 號執行事件就該公司所有之不動產及廠內
      上開動產抵押標的為查封均已如上述，另被告蓬萊公司與
      交通銀行所訂之上開動產抵押契約書第6 條及一般條款第
      7 條第1 項第1 、5 款乃分別定有「甲方非經乙方書面同
      意，絕不出售、讓與、出租、出借抵押物或設定任何負擔
      ... 」、「甲方及債務人如有左列情形之一者，乙方得占
      有或派員占有抵押物：一、抵押物被遷移、出賣、出質、
      移轉或受其他處分，致有害於抵押權之行使者... 五、不
      履行或違背本契約之約定」等語，而被告蓬萊公司嗣乃因
      積欠被告兆豐銀行計43,958,860元及其利息、違約金未償
      而經被告兆豐銀行對之聲請核發支付命令並經確定，被告
      兆豐銀行即執此就被告蓬萊公司所提供之抵押不動產及前
      開動產抵押標的聲請為強制執行乙節，亦有動產抵押契約
      書乙件附卷可憑，並經本院調閱上開執行卷宗查明無訛，
      是被告兆豐銀行之被合併消滅銀行交通銀行與被告蓬萊公
      司就含系爭標的物在內之上開設備既已訂立書面契約並經
      登記，被告兆豐銀行就此依法自得對抗包括原告在內之任
      何善意第三人，而原告主張之系爭綠色廢酸貯存桶1 個及
      配電設備1 組依上所述乃均為前開動產抵押範圍內之標的
      物，則被告蓬萊公司未經被告兆豐銀行之書面同意即將之
      「出售」予原告，且同意原告取回其買受之各該標的物，
      並未依約清償其借款債務，抵押權人之被告兆豐銀行自得
      因其不履行契約而依前開規定占有、出賣各該抵押標的物
      並優先受償，而第三人異議之訴係指第三人就執行標的物
      具有一定權利，並因強制執行而受侵害，致其在法律上有
      無可忍受之理由而言，至該第三人具有何種權利始得提起
      異議之訴，則端視其權利內容及執行態樣而定，並非就執
      行標的物具有所有權即當然認其有足以排除強制執行之權
      利，而抵押權係就抵押物所賣得之價金有優先受償之擔保
      物權，具有物權之優先效力與追及效力，初不問其不動產
      所有人之誰屬而有不同，故抵押權人之被告兆豐銀行就系
      爭供擔保之前開抵押動產聲請為強制執行時，在本於其抵
      押權之追及效力，姑不論其所謂之買賣是否屬「售後租回
      」而應具類似租賃之無名契約，縱認原告就系爭執行標的
      之動產為具所有權，其地位亦僅如為債務人提供擔保物之
      之第三人而已，原告就此動產抵押權之實行，亦難謂有足
      以排除強制執行之權利（最高法院93年度台上字第2293號
      裁判意旨參照），其自無得提起異議之訴以撤銷系爭執行
      程序至明。
六、綜上所述，原告主張之系爭綠色廢酸貯存桶1 個及配電設備
    1 組乃均為被告兆豐銀行所有動產抵押權擔保範圍內之標的
    物，而被告蓬萊公司業因有不履行契約之情形而經抵押權人
    之被告兆豐銀行依動產擔保交易法之規定而占有並為強制執
    行之聲請以拍賣各該抵押標的物優先受償，在抵押權之追及
    效力下，不論原告就系爭執行標的之動產是否具有所有權，
    其就此動產抵押權之實行並未有足以排除強制執行之權利，
    其自無得提起本件第三人異議之訴以撤銷系爭執行程序，從
    而原告以其係系爭動產所有權人之身分依強制執行法第15條
    規定，在上開強制執行程序終給前對被告提起本件異議之訴
    為無理由，自不應予以准許。
七、據上論結，本件原告之訴為無理由，合依民事訴訟法第385
    條第1 項、第78條，判決如主文。
中    華    民    國    97    年    7     月    29    日
                        民事第一庭    法  官  黃宏欽
正本係照原本作成。
如不服本判決，應於送達後20日內，向本院提出上訴狀並表明上
訴理由，如於本判決送達前提起上訴者，應於判決送達後10日內
補提上訴理由書（須附繕本）。
中    華    民    國    97    年    7     月    29    日
                                書記官  陳心儀


司法院資訊處製作；財團法人民間司法改革基金會備份。
